【裁判字號】    98,重上更(一),69
【裁判日期】    990331
【裁判案由】    貪污治罪條例等
【裁判全文】
臺灣高等法院刑事判決            98年度重上更(一)字第69號
上  訴  人  臺灣桃園地方法院檢察署檢察官
上  訴  人
即  被  告  丙○○
選任辯護人  紀亙彥律師
上  訴  人
即  被  告  戊○○
選任辯護人  羅美鈴律師
上  訴  人
即  被  告  甲○○
選任辯護人  李祖麟律師
上列上訴人等因被告等貪污治罪條例等案件，不服臺灣桃園地方
法院92年度訴字第1337號，中華民國95年8 月31日第一審判決（
起訴案號：臺灣桃園地方法院檢察署91年度偵字第6869、19525
號、92年度偵字第2119、2120號），提起上訴，經最高法院第1
次發回更審，本院判決如下：
    主  文
原判決關於丙○○公務員違背職務收受不正利益部分，及戊○○
、甲○○行賄部分均撤銷。
丙○○依據法令從事公務之人員，對於違背職務之行為，收受不
正利益，處有期徒刑拾年貳月，褫奪公權年。
戊○○共同非依據法令從事公務之人員，對於依據法令從事公務
之人員，關於違背職務之行為，交付不正利益，處有期徒刑壹年
，褫奪公權壹年；減為有期徒刑陸月，褫奪公權壹年。
甲○○共同非依據法令從事公務之人員，對於依據法令從事公務
之人員，關於違背職務之行為，交付不正利益，處有期徒刑拾月
，褫奪公權壹年；減為有期徒刑伍月，褫奪公權壹年。
    事  實
一、丙○○係桃園縣政府工務局建築管理課（下稱建管課）技佐
    ，自民國89年6 月起，負責縣內「營建工程剩餘土石方處理
    及資源堆置場」之申請設置、啟用等審查業務，為依據法令
    從事公務之人員。戊○○於89年1月4日集資申准設立華棋實
    業有限公司（下稱華棋公司），為實際負責人，並擔任總經
    理之職；甲○○為股東，並負責財務管理，均非依據法令從
    事公務之人員。
二、華棋公司於89年3月9日，具狀以桃園縣觀音鄉○○段161、1
    61之1、161之2、162之1、162之2、162之3、163之2、164之
    2、164之3、164之4、164之5、164之6、164之7、165、165
    之1、165之2、166之1、166之2、166之3、166之4、166之5
    、166之6、166之7等地號（共23筆土地，面積15778平方公
    尺），向桃園縣政府申請設置營建剩餘土石方資源堆置轉運
    處理場（下稱土資場）。其中161、161之2、162之3、165之
    2、166之3、166之4、166之6、166之7等地號土地（面積共
    7511平方公尺），使用分區及編定為「都市計畫住宅區」，
    164-7（起訴書誤為166-7）地號土地屬國有土地，管理者為
    財政部國有財產局。上開申請案於89年3月24日第1次會勘後
    ，即被桃園縣政府都市計畫課（下稱都計課）簽註「不符土
    地分區使用」意見。戊○○、甲○○為使華棋公司之申請案
    得順利通過，遂透過友人陳台光結識不知情桃園縣議員李家
    興（業經判決無罪確定），經由李家興關切案件之審查進度
    ，進而認識該案承辦人即建管課技佐丙○○。
三、丙○○明知(一)桃園縣政府工務局水利課（下稱水利課）於89
    年4月6日在桃園縣政府公文簽辦單簽註：「本案『土石方資
    源堆置場』場區○○○○○段164-7地號，請檢附所有權人
    同意書後再議」；而台灣省桃園農田水利會（下稱農田水利
    會）於89年5 月11日以桃農水管字第3131號函表示：桃園縣
    觀音鄉○○段164-7 號土地為國有，林朝明擁有該地土地使
    用權，經查上開地號水路正由林朝明君向本會申請水路廢除
    中，因資料尚未補足，本會尚未同意所請；(二)都計課於89年
    4 月10日簽註「本案不符土地使用管制」；(三)桃園縣政府環
    境保護局（下稱環保局）於89年4 月19日出具會簽意見：「
    本案堆置土石量若超過1000立方米，屬應申請操作許可固定
    污染源」。嗣於89年7 月18日桃園縣政府召開設置許可審查
    會議時，各單位就華棋公司申請設置案決議：本案土地部分
    使用分區○○地○道路用地）不符規定，且都市計畫書圖規
    定，須以市地重劃方式取得，請業務單位函請內政部釋義後
    憑辦。
四、戊○○、甲○○因華棋公司土資場申請設置案有上開不符規
    定之事項，並由丙○○告知桃園縣政府可能會核准百富實業
    有限公司（下稱百富公司）土資場之設置申請，為求順利取
    得桃園縣政府核准設置，竟共同基於對丙○○關於違背職務
    之行為，交付不正利益之單一犯意聯絡，由戊○○負責關說
    招待丙○○，甲○○負責支付招待之款項。二人謀議既定，
    旋於89年7月18日後某日，由戊○○向丙○○關說，允以招
    待餐飲之不正利益，期使丙○○在華棋公司申請設置過程協
    助辦理，丙○○明知其為建管課土資場申請設置案件之承辦
    人，本於職權應綜合各會辦單位之意見，就各申請人申請之
    狀況據實呈現於綜合簽呈（下稱綜簽）上，俾便上級主管審
    酌辦理，竟應允之，並基於對於違背職務之行為，收付不正
    利益之單一犯意（起訴書漏載不正利益），於89年9月7日上
    呈綜簽前，明知華棋公司尚未依照水利課之前之簽辦意見取
    得16 4-7號國有土地所有權人同意書（按農田水利會於89年
    9 月27日始以桃農水管字第730 4號函覆同意林朝明使用
    164-7地號土地，桃園縣政府於89年10月2日以89府工水字第
    199249號函覆同意），亦未依環保局之前之會簽意見取得操
    作許可固定污染源（按華棋公司於91年11月15日始取得固定
    污染源之操作許可證），僅以華棋公司已公證切結「如於營
    運期間，政府依都市計畫辦理市地重畫，應無條件配合政府
    開發事宜辦理」為由，擬具先行核發設置許可證明之簽呈，
    而未確實將華棋公司尚有未符合水利課、環保局會簽之意見
    ，揭示於綜簽內，欲使華棋公司得以儘速違法設置。幸經其
    主管建管課專員蔡宗烈（事後擢升為工務局副局長）以「前
    會簽相關單位時，仍有諸多事項未能釐清」，要求丙○○列
    表再會相關單位查明。
五、丙○○明知華棋公司於89年6 月30日僅取得固定污染源「設
    置」許可證，尚未取得固定污染源「操作」許可證，不符合
    環保局於89年4月19日出具之會簽意見，於89年10月9日再行
    彙整列表綜簽時（起訴書誤載綜簽繕寫日期為89年10月4 日
    ），於綜合各會辦單位意見整理表之環保局欄位下，加上第
    5點：「於89年6月30日核發固定污染源設置許可證」，就華
    棋公司尚未取得固定污染源「操作」許可證之事實，竟違背
    職務，未於案件審理中加註簽辦。丙○○於89年10月5 日已
    知內政部營建署89年9月19日89營署都字第36194號函明確表
    示：不得於都市計畫住宅區申請設置土資場，而華棋公司申
    設土資場，其中161、161之2、162之3、165之2、166之3、1
    66之4、166之6、166之7 等地號土地，使用分區及編定為「
    都市計畫住宅區」，占申請設置土資場面積約近2分之1，竟
    於89年10月9 日呈上綜簽時，故意消極未將內政部營建署上
    開函釋揭露於綜簽上而為違背職務之行為，致桃園縣政府不
    察而以89年10月17日89府工建字第160654號函正式准予華棋
    公司土資場之設置。
六、丙○○於不詳時間，先後將桃園縣政府工務局內部有關華棋
    公司申請土資場之公文彙辦單，包括都計課、水利課等等單
    位會簽意見，及農田水利會89年5月11日桃農水管字第3131
    號函等等函文、89年8 月30日簽呈等職務上所掌公文，交予
    戊○○影印攜回，以便戊○○掌握各單位審核土資場設置意
    見；並將89年10月4 日綜簽手稿交戊○○代為繕打製作完成
    。復於89年11月底某日，將草擬之89年12月4 日簽呈「主旨
    ：貴公司於觀音鄉○○段161等23筆土地，面積1.5778 公頃
    ，申請設置營建剩餘土石方資源置轉運乙案，…」之手稿交
    予戊○○，轉由甲○○將該文件交予不知情之趙復中以電腦
    繕打，戊○○並於當日招待丙○○至桃園縣桃園市○○路「
    嘉年華KTV 」飲酒；另於桃園縣政府核准華棋公司土資場啟
    用前之89年12月間，接續2 次招待丙○○至台北市北投區「
    牡丹莊酒家」飲酒，將享用免費飲酒等不正利益交付予丙○○收受（起訴書誤為90年3、4月間）。嗣丙○○將趙復中繕
    打完成之上開簽文上呈，經桃園縣政府工務局副局長蔡宗烈
    ，以工務局長甲章簽發桃園縣政府89年12月14日89府工建字
    第254107號函，同意華棋公司土資場之啟用。
七、案經法務部調查局桃園縣調查站（下稱縣調站）報請台灣桃
    園地方法院檢察署檢察官偵查起訴。
    理  由
壹、審理範圍
    按裁判上一罪案件，經第二審法院就構成犯罪部分，為有罪
    判決，就不構成犯罪部分，因審判不可分關係，僅於判決理
    由中說明，不在主文另為無罪之諭知，如被告為其利益上訴
    ，第三審法院認為上訴有理由，而將第二審判決撤銷發回更
    審時，受發回之第二審法院，依刑事訴訟法第348條第2項規
    定，應就全部事實重為審判（最高法院76年度台上字第2067
    號判決意旨參照）。本件公訴人起訴上訴人即被告丙○○涉
    犯貪污治罪條例第4條第1項第5款罪及刑法第213條罪；上訴
    人即被告戊○○、甲○○涉犯貪污治罪條例第11條第2項、
    第1項罪、刑法第342條罪、第216條、第215條及第214條等
    罪（起訴書誤載為213條，業經公訴人於95年7月27日以論告
    書更正）；戊○○另犯商業會計法第71條第1款、稅捐稽徵
    法第43條第1項罪。經原審法院判決，丙○○等3人及公訴人
    均提起上訴後，本院前審以丙○○所犯刑法第213條之罪、
    戊○○、甲○○所犯刑法第216條、第215條及第214條之罪
    ，均因無積極證據足認其等有上開犯行，並分別與貪污治罪
    條例第4條第1項第5款罪、第11條第2項、第1項罪無裁判上
    一罪關係，依法諭知無罪，再就丙○○違背職務收受賄賂與
    違背職務收受不正利益部分為單純一罪；戊○○、甲○○交
    付賄賂與交付不正利益部分為單純一罪，另背信部分與交付
    不正利益部分，有裁判上一罪關係，而均不另為無罪諭知。
    經最高法院就丙○○違背職務收受不正利益及戊○○、甲○○行賄部分撤銷發回，其餘上訴駁回確定。因公訴人僅認丙○○違背職務收受賄賂及不正利益涉犯貪污治罪條例第4條
    第1項第5款罪；戊○○、甲○○交付賄賂及不正利益涉犯同
    條例第11條第2項、第1項罪，應認公訴人起訴其等所犯上開
    犯行均係單純一罪，且依起訴書犯罪事實記載戊○○、甲○○行賄涉及背信，顯然行賄與背信部分，有修正前刑法之牽
    連犯關係，故最高法院雖僅就丙○○違背職務收受不正利益
    部分、戊○○、甲○○行賄部分撤銷，然與撤銷發回部分有
    實質上或裁判上一罪關係之丙○○違背職務收受賄賂部分；
    戊○○、甲○○交付賄賂及背信部分，基於審判不可分原則
    ，本院自應併予審理，合先敘明。
貳、證據能力
一、關於丙○○及其選任辯護人對證據能力之意見，應以本院98
    年10月4 日準備程序中所為陳述為準，業經選任辯護人於本
    院審理程序中明確表示，丙○○亦以選任辯護人之意見為意
    見（本院卷第204反頁、158、48反頁），先予敘明。
二、甲○○於原審作證：我記得土資場執照「剛下來」的時候，
    大家高興請客戶及朋友，那次有遇到丙○○；我拿到手稿與
    戊○○會合，戊○○叫我趕快拿給趙復中繕打，戊○○說要
    找丙○○飲酒，蔡有無去找，我不清楚，（原審卷三第265
    頁）；戊○○於原審作證：好像沒有跟丙○○到嘉年華KTV
    、牡丹莊酒家，因為他很壞、脾氣不好，（原審卷三第227
    頁），均與其等於縣調站陳述不符。甲○○稱：丙○○向我
    表示心情不好，電腦故障不想簽文。下午，我和戊○○再赴
    縣府工務局找丙○○，丙○○寫了手稿交給戊○○，要戊○○代為處理，後來由我攜回交趙復中以電腦繕打，戊○○則
    招待丙○○赴桃園市○○路嘉年華KTV飲酒，（偵6869卷一
    第133反、134頁）；戊○○稱：簽呈是丙○○交給我，要我
    繕打，我交給甲○○，由甲○○交給趙復中繕打，之後再交
    給丙○○，並曾招待丙○○赴桃園市○○路的嘉年華KTV飲
    酒，（偵686 9卷一第226頁）。且甲○○於縣調站提訊後移
    送檢察官復訊時，對借提過程均無意見；戊○○於縣調站提
    訊後移送檢察官復訊時，亦表明在縣調站所言實在（偵6869
    卷一第141反、235反頁），事後其等再次陳明在縣調站所言
    屬實（偵686 9卷二第216反頁、偵6869卷一第258反頁），
    顯然其等於縣調站供述之外部附隨環境具有較可信之特別情
    況，且為證明丙○○犯罪事實存否所必要，認為以之作為證
    據為適當，依刑事訴訟法第159條之2規定，甲○○、戊○○
    之縣調站筆錄得作為證據。至戊○○於原審以在縣調站時，
    他們有誘導我犯罪的嫌疑（原審卷四第154頁），果如此，
    何以戊○○迭次於縣調站所言，並未吐實，直至91年7月12
    日縣調站始陳明，願意更正先前說法，並於該次借訊結束由
    檢察官復訊時，陳明於縣調站所言實在，且未表示遭誘導訊
    問（偵6869卷一第235反頁），益證戊○○上開誘導訊問之
    辯，屬脫免罪責之詞，要無足取。
三、丙○○及其選任辯護人對甲○○、戊○○於檢察官面前所為
    陳述，因未具結而爭執該等陳述之證據能力，因本件未以其
    等於檢察官面前所為陳述為證據資料，自無庸論述該等證據
    之證據能力。
四、證人范振成、蔡宗烈、古沼格於縣調站所為之陳述，係丙○○以外之人於審判外之陳述，屬傳聞證據，本院復查無刑事
    訴訟法第159條之1至第159條之5例外得作為證據之情形，故
    范振成、蔡宗烈、古沼格於縣調站時所為之陳述，均不得作
    為本案認定事實存否之證據。
五、檢舉書、陳淑珍製作轉運進出表、戊○○製作之開銷記事本
    、appoint98記事本、notebook 記事本等以上開文書內容所
    陳述之事實作為證據資料，均係丙○○以外之人於審判外之
    陳述，屬傳聞證據，且丙○○及其選任辯護人於本院準備程
    序時表示不同意作為證據，因本件未以該等文書證據為認定
    事實之資料，自無庸論述該等證據之證據能力。
六、以下所引其餘證據，經本院當庭提示，檢察官、甲○○、戊○○、丙○○及其等選任辯護人對於被告以外之人於審判外
    之言詞及書面陳述，均表示無意見，同意作為證據（本院卷
    第49正、反頁、158、204反頁），且本院審酌該言詞陳述或
    書面陳述作成時，並無違法或不當之狀況，依刑事訴訟法第
    159條之5第1項規定，均有證據能力。
、實體部分
一、訊據丙○○、戊○○、甲○○對華棋公司於89年3月9日申請
    土資場設置時，戊○○為華棋公司負責人兼總經理，甲○○
    為股東，負責財務管理。丙○○為建管課技佐，自89年6 月
    起負責民間申請「營建剩餘土石方處理及資源堆置場設置及
    啟用」業務。土資場於89年10月14日經桃園縣政府核准設置
    ，於同年12月14日核准啟用等情，均不爭執，惟均矢口否認
    收受、交付不正利益等情，其等辯稱如下：
(一)丙○○辯稱：伊係在華棋公司申請案各單位將會辦意見送至
    建管課時方接辦，於89年7 月18日奉局長之命召開綜合審查
    會議，依主席李憲明裁示「未出席單位視同無意見」，故僅
    就本案土地部分使用分區○○地○道路用地）不符規定函請
    內政部釋義。經內政部函釋後上簽，均經蔡宗烈簽會表示意
    見，伊最後於89年10月4日（應係9日）整理列表後呈最後綜
    簽，已於第8 點就環保局之「本案堆石量若超過1000立方米
    ，屬應申請操作許可固定污染源」之意見加以說明，且華棋
    公司申請案土地中之164-7 土地雖為國有，然土地使用權人
    林朝明已申請埋管，該土地之管理機構桃園農田水利會於89
    年9月27日同意埋管，桃園縣政府於89年10月2日同意水利設
    施之設置，故伊在89年10月4 日上綜簽及89年10月17日核發
    設置許可前，土地管理機關已然同意。再土地使用分區管制
    屬都計課業務，該課未就住宅區表示不同意見，伊方以專函
    向內政部請求釋示後，認應由桃園縣政府卓處，伊再會簽都
    計課，只表示要業者切結，並經法院公證，如將來以市地重
    劃方式開發時，業者無條件配合，仍未就住宅區不得設置土
    資場表示意見，況伊未隱匿內政部89年9 月19日89營署都字
    第36194 號函，要難認有何違背職務行為。另依內政部營建
    署上開函文中認營建工程廢棄土乃屬各種廢料之一而認不得
    在都市計畫內住宅區設置，然依內政部頒營建剩餘土石方之
    規定，營建工程廢棄土指營建工程所產生之剩餘土方、磚塊
    、混凝土塊，可供回收再利用，既屬可再利用，即非廢料，
    且依環保局會簽意見第3 點「土石方非屬廢棄物範疇」，顯
    然營建剩餘土石方並非廢料，則內政部營建署上開函文自不
    適用於華棋公司申請設置土資場案。再都計課對住宅區不得
    設置土資場未表示意見，且都計課課長劉振成、承辦人林世
    陽均認可以住宅區可以設置土資場，焉能苛責被告須加註意
    見否認有責單位之認定？又比較89年與92年都市計畫法台灣
    省施行細則，直至92年始將營建剩餘土石方資源堆置場及其
    附屬設施正式列入禁止經營行業之列，華棋公司申請時，既
    無法令明文禁止設置，伊自無加註之義務。依調閱之百富公
    司申請案，印證伊係依綜合審查會議之決議內容為簽註後續
    意見，並無違法之情。戊○○、甲○○對於宴請伊幾次已有
    不同，且楊由漢、陳台光均否認與伊共餐敘，而宴飲時間在
    89年11月前，支票支付在90年4月間，顯然與一般清償宴飲
    款項至多1個月票期不同。又甲○○以8萬多元含性招待，乙○表示不可能1次消費此金額，甲○○始翻供，顯然所陳不
    足採信。末土資場早於89年12月15日啟用，焉有事後再宴請
    之理云云。
(二)戊○○辯稱：伊在華棋公司土資場啟用後才請丙○○喝酒，
    只是慰勞工作人員之辛苦。且喝酒與違背職務無任何對價關
    係云云。
(三)甲○○辯稱：依「營建剩餘土石方處理方案」規定，土資場
    申請應於提出申請30日內認可，復審議應於複勘審查1 個月
    內彙整意見核准設置，華棋公司於89年3 月初送件，89年12
    月14日始核准啟用，審查進度明顯落後，顯無行賄丙○○之
    動機。且支票提示日期為90年4月6日，縱票期為3個月，亦
    無於土資場已獲准後之90年1月間再宴請丙○○之必要。華
    棋公司申請土資場，一切依法辦理，因屬桃園縣政府首例申
    請，委請縣議員李家興關切，從未施壓，自難認李家興之關
    切與丙○○違背職務有何關聯。丙○○僅負責彙整相關單位
    之意見，核准土資場設置與否、丙○○有無違背職務均非伊
    所能知悉，且無證據認丙○○有要求交付不正利益，自難認
    宴飲與違背職務行為有何利益交換云云。
二、經查：
(一)按公務員職務上之行為，係指在其職權範圍內所應執行或得
    執行，而不違背其職責義務者而言，如公務員就其職務上應
    為之事項，故意消極不作為或積極以不正當方法為之，以及
    對於職務上不應為之事項故意積極為之，均屬違背職務之行
    為（最高法院93年度台上字第1353號判決意旨參照）。丙○○自承：我於70年底進入桃園縣政府土木課擔任約僱人員，
    86年起擔任建管課技佐，負責承辦縣內建築執照及使用執照
    之核發，約89年6月間起，亦負責民間申請「營建工程剩餘
    土石方處理及資源堆置場」之設置及啟用等業務。綜合各會
    辦單位意見整理表係其整理的，表格中內文欄是各會辦單位
    簽註意見後再由其彙整等語（他766卷第239頁、偵19525號
    三卷第143反頁）。丙○○就民間申請土資場之設置及啟用
    既為其業務，本於職責所在，自應綜合各會辦單位之簽註意
    見，並就申請人之申請狀況及相關法令解釋據實於簽呈上予
    以揭露，以供主管綜合參考，俾決定是否准許申請人之申請
    ，並非僅單純彙整各單位意見而已。倘丙○○明知申請人尚
    有未符合各會辦單位簽註意見辦理之事項，或有其他公文、
    函示而有不應許可其設置之事項，卻於其所制作之綜合簽呈
    內故意消極未加簽註，自屬違背職務，要屬無疑。本件丙○○就華棋公司申請設置核准及啟用之流程，有下列消極不作
    為之違背職務行為及違背常情行為存在：
  (1)水利課於89年4月6日在桃園縣政府公文簽辦單簽註「本案『
    土石方資源堆置場』場區○○○○○段164-7 地號請檢附所
    有權人同意書後再議」。農田水利會於89年5 月11日以桃農
    水管字第3131號函表示：「桃園縣觀音鄉○○段164-7 號土
    地為國有，林朝明擁有該地土地使用權，經查上開地號水路
    正由林朝明君向本會申請水路廢除中，因資料尚未補足，本
    會尚未同意所請」。直至89年9 月27日農田水利會始以桃農
    水管字第7304號函予桃園縣政府，同意華棋公司使用觀音草
    漯段164-7地號土地，桃園縣政府於89年10月2日以89府工水
    字第199249號函覆同意，有公文簽辦單、上開函文存卷可稽
    （他766卷第247頁、外放證物申請案影卷第216、227頁、他
    766卷第248頁）。且丙○○自承：若設置土資場之土地係國
    有地，依會簽單位水利課意見必須取得管理單位之使用同意
    書方可設置（他766卷第241頁）。詎丙○○於89年9月7日明
    知華棋公司使用觀音草漯段164-7地號土地尚未取得農田水
    利會之使用同意書，竟綜簽擬先行核發設置許可證明，有建
    管課89年9月7日綜簽在卷可稽（他766卷第249、250頁），
    顯然丙○○明知華棋公司未依水利課簽註意見，提出農田水
    利會之使用同意書，竟未將此事揭露於上開簽呈中，即擬先
    行核發設置許可證明，幸經蔡宗烈建請「列表再會相關單位
    查明澄清」，始退回丙○○另行簽辦。丙○○另上呈綜簽之
    標示日期為89年10月4日，然因該綜簽末尾丙○○用印上記
    載日期為「1009/0800」，課長古沼格用印上日期亦為「100
    9/0920」，顯然丙○○再次彙整列表綜簽日期應為「89年10
    月9日」無訛。故丙○○於89年10月9日上呈綜簽時，及桃園
    縣政府於89年10月17日以89府工建字第160654號函准華棋公
    司土資場之設置前，農田水利會已於89年9月27日同意埋管
    ，桃園縣政府亦於89年10月2日同意水利設施之設置，固難
    認丙○○此部分行為屬違背職務之行為。然丙○○於初次簽
    辦過程中，明知華棋公司尚未取得農田水利會之使用同意書
    ，竟率然簽呈擬准設置，顯然事有蹊蹺，要難以疏忽掩飾犯
    行。
  (2)依據85年6月3日環保署公告之「第五批公私場所應申請設置
    、變更及操作許可之固定污染源」內容：「同一公私場所，
    其地平面上粉粒狀物堆置場所（如礦務、土石等）之總設計
    或實際堆置體積在1 千立方公尺（含）以上者。屬室內之儲
    放場所不在此限。」，符合上述條件者應依「固定污染源設
    置與操作許可證管理辦法」申請固定污染源設置及操作許可
    證。華棋公司於89年5月9日向環保局提出設置許可申請；90
    年8月13日提出操作許可申請，有環保局92年4月8 日桃環空
    字第0920016609號函在卷為憑（偵19525卷三第165頁）。且
    華棋公司轉運/年轉運量720000立方公尺，暫存/暫存容量92
    400立方公尺，有申請書附卷可考（他766卷第44頁），足證
    華棋公司必須申請固定污染源「設置」及「操作」許可證。
    又環保局於89年4 月19日就華棋公司申設土資場所出具之會
    簽意見表示「一、本案堆置土石量若超過1000立方米，屬應
    申請操作許可固定污染源」，有環保局簽文在卷為憑（偵19
    525卷三第139頁），丙○○依職權有綜合各會辦單位意見之
    義務，對於環保局上開會簽自難諉為不知。且證人即環保局
    綜合企劃課承辦人黃美君證稱：（丙○○89年10月9 日）簽
    辦意見彙整表環保局欄第5點加註「89.6.30核發固定污染源
    設置許可證」非我所為（偵19525卷三第136反頁），益證丙○○於89年10月9 日再行製作綜合各會辦單位意見整理表時
    ，於環境保護局欄下僅加註第5點「於89年6月30日核發固定
    污染源設置許可證」，而未切實揭露華棋公司尚未獲准固定
    污染源「操作」許可書等情，有綜合各會辦單位意見整理表
    在卷可稽（偵19525卷三第140頁），自屬故意消極未將華棋
    公司申請設置土資場須尚未申准操作許可證之情，據實揭露
    於綜簽上，自屬違背職務之行為。丙○○於89年10月9 日上
    呈綜簽時，雖於第8點之1載明「環保局簽見第一點『本案堆
    石量若進過1000立方米，屬應申請操作許可固定污染源』，
    經該公司檢具府環二字第342321號環二設證字第1024號本府
    固定污染源設置許可證在案」，然丙○○既明知華棋公司應
    獲准固定污染源之「設置」及「操作」許可證，而非僅固定
    污染源之「設置」許可證，竟於擬辦欄內未針對此不符環保
    局會簽意見略而不提，逕欲核發設置許可證明，顯係就其職
    務上應為之事項，故意消極不作為之違背職務行為。故丙○○辯稱：89年10月9日已將上情揭示於第8點內，適足以證明
    其未揭示華棋公司尚未獲准固定污染源操作許可證，係故意
    不為。
  (3)依內政部營建署89年9月19日89營署都字第36194號函表示：
    「二、有關台灣省轄都市計畫住宅區得否申請設置營建剩餘
    土石方處理及資源堆置場乙節：…營建工程廢棄土在回收後
    未經處理者，其性質應屬『各種廢料』，經處理加工者應屬
    可供再生利用之『建築材料』，其堆棧或堆置場之設置，對
    住宅區居住環境之寧靜、安全及衛生將產生不良之衝擊，應
    不得於都市計畫住宅區申請設置」，有上開函在卷可稽（他
    766卷第252、253頁）。且上開函文業經丙○○於89年10月5
    日呈上級主管核閱，有丙○○用印上記載「10:5/0800 」之
    函文存卷可參（他766卷第252頁），足證丙○○於89年10月
    5 日已知悉內政部營建署關於都市計畫住宅區不得設置土資
    場之函釋。而華棋公司申設土資場之土地，其中桃園縣觀音
    鄉○○段161、161之2、162之3、165之2、166之3、166 之4
    、166之6、166之7等地號土地，使用分區及編定為「都市計
    畫住宅區」，有桃園縣都市計畫土地使用分區（或公共設施
    用地）證明書在卷可稽（他766卷第111至113 頁）。參以戊○○陳稱：後來丙○○表示要華棋公司到桃園地院切結，若
    政府需用土地，華棋公司能無條件復原遷址，丙○○即配合
    在文書簽辦過程，不提華棋公司土資場使用地目含有都市計
    畫住宅區用地（偵6869卷一第228 反頁），益證丙○○於89
    年10月9日依（89年9月7 日）簽呈指示再行彙整列表時，對
    於華棋公司申請設置土資場，因部分土地之使用分區及編定
    為「都市計畫住宅區」而不應核准，竟故意消極未於89年10
    月9 日綜簽內揭示內政部營建署最新函釋，致桃園縣政府不
    察而以89年10月13日撰擬桃園縣政府89年10月17日89府工建
    字第160654號函文核准華棋公司土資場之設置，丙○○顯有
    故意消極不作為之違背職務行為，至為灼然。另因都計課於
    89年9月5日簽具：「本案業經申請人切結，並經法院公證，
    將檢辦理市地重劃時願無條件配合，尚無悖都市計畫法第17
    條規定，有關申請土石方資源堆置場，仍請依相關法令卓處
    。」，是就華棋土資場內有關使用都市○○○○○道路、綠
    地等公共設施用地部分，並無違法問題，亦與「都市計畫住
    宅區」不應設置土資場無涉。
  (4)丙○○雖以89年7 月18日召開綜合審查會議，主席已裁示「
    未出席單位視同無意見」置辯。然觀諸上開綜合審查會議紀
    錄，水利課並無人列席參加，何以丙○○於89年10月9 日上
    呈綜簽時，亦將水利課於89年4月6日在桃園縣政府公文簽辦
    單簽註「本案『土石方資源堆置場』場區○○○○○段164-
    7 地號請檢附所有權人同意書後再議」之意見列於其上，顯
    然上開「未出席單位視同無意見」乃該次會議未出席無法表
    達意見，而視同無意見，並非承辦土資場核准案件之丙○○
    即可率而將各單位會簽之意見視而不見，更非丙○○明知華
    棋公司申請設置土資場已有相關法令函釋不應准許時，可故
    意消極不將最新函釋揭示於簽呈上，致使主管無法全盤了解
    申請案件之始末，則其上開所辯，諉無足取。又都計課於89
    年4 月10日僅就華棋公司部分土地牽涉綠地、道路用地，不
    符使用管制簽註意見，且89年7 月18日桃園縣政府召開設置
    許可審查會議時，亦僅決議：「本案土地部分使用分區○○
    地○道路用地）不符規定，且都市計畫書圖規定，須以市地
    重劃方式取得，請業務單位函請內政部釋義」。然上開意見
    及決議均在內政部營建署於89年9月17日以89營署都字第361
    94號函各縣市政府關於都市計畫住宅區不得設置土資場函釋
    之前，而丙○○為土資場設置之承辦人員，於89年10月5 日
    將上開內政部營建署函文呈核時，既已知悉內政部營建署針
    對都市計畫住宅區不得設置土資場有最新且明確之函釋，本
    於職權即應於89年10月9 日綜簽時，明確揭示上開函文內容
    呈請主管卓裁，竟故意消極不予加註，自有應為而不為之違
    背職務行為。又丙○○於89年10月5 日將上開內政部營建署
    函文呈核時，僅擬「呈閱後文存」，並未主動會都計課，係
    由上級主管（依公文批示尚無法確定何人）批「敬會都市計
    畫課知照」，而都計課於89年10月6 日始知悉上情，有上開
    函文附卷可考（他766卷第252頁），自難以都計課於89年4
    月10日會簽及89年7 月18日綜合審查會之決議認土資場可設
    置於都市計畫住宅區內而無庸將內政部營建署上開函釋加註
    於89年10月9日綜簽上。另都計課於內政部營建署89年8 月9
    日89營建署綜字第25905 號函釋「有關市地重劃土地，申辦
    土資場案，案涉都市計畫法第17條規定之執行，應請貴府本
    該權責，逕行核處」，都計課於89年9月5日簽見「本案業經
    申請人切結，並經法院公證，將來辦理市地重劃時願無條件
    配合，尚無悖都市計畫法第17條規定，有關申請土石方資源
    堆置，仍請依相關法令卓處」，有丙○○89年10月9 日彙整
    表列各單位意見在卷為憑（外放證物申請卷第192 頁），此
    乃針對華棋公司部分土地使用分區○○地○道路用地）不符
    規定之函釋，要與都市計畫住宅區可否設置土資場無涉，故
    丙○○辯以：曾以專函請示內政部後，再會簽都計課，都計
    課僅表示要切結，並經法院公證而已，未就都市計畫住宅區
    表示意見，伊未隱匿內政部營建署89年9 月19日89營署都字
    第36194 號函等，均不足為有利於丙○○之認定。又上開內
    政部營建署函既已明確函示「『住宅區為保護居住環境而劃
    定，不得為左列建築物及土地之使用…七、破舊油桶、各種
    廢料或建築材料之堆棧或堆置場』，為都市計畫法台灣省施
    行細則第16條第1項第7款所明定。... 營建工程廢棄土在回
    收後未經處理者，其性質應屬『各種廢料』，經處理加工者
    應屬可供再生利用之『建築材料』，其堆棧或堆置場之設置
    ，對住宅區居住環境之寧靜、安全及衛生將產生不良之衝擊
    ，應不得於都市計畫住宅區申請設置，顯然土石方在回收未
    經處理前，仍屬「各種廢料」，待處理加工後可供再生利用
    ，始屬「建築材料」。且91年1月1日廢止前之都市計畫法台
    灣省施行細則第16條第1項第7款已明定「破舊油桶、各種廢
    料或建築材料之堆棧或堆置場」，內政部營建署並以89年9
    月19日89營署都字第36194 號函示都市計畫住宅區不得設置
    土資場，故事後都市計畫法台灣省施行細則修正明定「廢棄
    物堆置、處理、轉運場」禁止於都市計畫住宅區設置，此僅
    法條解釋之明文化而已，並非內政部營建署上開函釋不適用
    華棋公司土資場申請設置案。故丙○○辯以89年10月9 日彙
    整列表在環保局欄記載89年9月5日第3 點「土石方非屬廢棄
    物範疇」，且92年都市計畫法台灣省施行細則，始正式將營
    建剩餘土石方資源堆置場及其附屬設施列入禁止經營行業之
    列，不得苛責其在法令不明確下，妄自加註意見否認都計課
    之認定，亦無足取。至證人即都計課課長劉振成、承辦人林
    世陽雖證稱：依88年版之都市計畫法台灣省施行細則規定，
    都市計畫住宅區可設置土資場等語，然劉振成亦證稱：上開
    內政部營建署函文是中央主管機關解釋法令的內容，我們會
    照辦（原審卷二第175 頁），且證人古沼格亦證稱：理論上
    營建署89年9 月19日的公文既規定不准，應該是要重新再開
    過1次審查會議。這個案子應該不會准，除非是9月到12月間
    又有別的解釋令出來（原審卷二第238 頁）。足證內政部營
    建署89年9 月19日函釋係本於主管機關解釋法令之職責，針
    對都市計畫住宅區可否設置土資場所作明確之解釋，要難以
    劉振成、林世陽所證，推翻都市計畫主管機關內政部營建署
    對都市計畫法規有權解釋之認定。又果丙○○對內政部營建
    署89年9月19日函釋有不同認定，更應加註於89年10月9日綜
    簽內，以釐清核准華棋公司土資場得否設置之權責認定，豈
    有就上開內政部營建署文義明確之函釋自行解釋認與本案無
    涉。是丙○○顯係故意違背職務，使華棋公司土資場之申請
    案得以核准。
  (5)丙○○自承：其有將草擬之桃園縣政府工務局89年12月4 日
    核發華棋公司土資場啟用之簽呈，交戊○○代為繕打等語（
    偵19525 卷一第68頁），核與戊○○、甲○○所為證述相符
    （偵6869卷一第226、133反、134 頁）。且甲○○、戊○○
    於縣調站時均證稱：調查人員於91年4月4日在戊○○住處扣
    得之扣押物編號3華棋公司與公務機關往來文件影本1冊，係
    桃園縣政府有關華棋土資場內部簽辦公文，確實是丙○○交
    給戊○○，讓戊○○瞭解桃園縣政府各單位對華棋土資場申
    請設置啟用的意見（偵6869卷一第135反、225反頁）。復有
    土資場內扣得之丙○○所具之89年12月4 日建管課同意啟用
    簽呈之電腦草稿，及自戊○○住處扣得華棋公司與公務機關
    往來公文1冊，其內有丙○○89年10月4日綜簽之電腦草稿（
    外放證物編號03、偵19525卷二第262至264、112頁）可佐。
    益證丙○○亦將89年10月4日綜簽交戊○○代為繕打無誤。
    丙○○雖將其職務上所掌與本件申請案有關之公文、簽辦單
    已製作完成之簽呈草稿交予戊○○；且應自行製作之簽稿亦
    交由戊○○代為製作，因上開業務未涉及機密，業務課有小
    姐可以負責繕打公文，業經蔡宗烈陳明在卷（原審卷二第26
    9、265頁），固未違背法令，惟由此可見丙○○與戊○○、
    甲○○關係密切，違反常情。
  (6)綜上，丙○○就上開華棋公司尚有未依各單位會簽意見辦理
    事項或有內政部營建署函釋不應許可其設置之事項，未於其
    所制作之綜合簽呈予以披露供上級主管綜合考量，顯然有基
    於職責應為而故意消極不為之違背職務行為。
(二)戊○○峰證稱：土資場在都計課簽註「不符土地分區使用」
    意見，使得送審遭擱置，想利用招待丙○○飲酒，請丙○○
    在送審過程協助使華棋公司取得土資場核准設置（偵6869卷
    一第227反、228頁），核與甲○○陳稱：戊○○招待丙○○
    係因當時同時向桃園縣政府申請設置土資場者，除華棋公司
    外，另有百富公司，立昌窯業股份有限公司（立昌公司），
    而戊○○曾轉述丙○○之意思，表示桃園縣政府會核准百富
    公司，所以為公司著想，要戊○○積極拉攏丙○○。日後戊○○即招待丙○○赴酒家、KTV飲酒（偵6869卷一第134反頁
    ）等情大致相符。且89年7月18日桃園縣政府召開土資場設
    置許可審查會議時，各單位就百富公司符合規定，均無異議
    ；對立昌公司認有部分土地屬林業用地不合規定；就華棋公
    司，都計課表示：該公司土地部分使用分區○○地○道路用
    地）不符規定，且都市計畫書圖規定，以市地重劃方式取得
    ，請業務單位函請內政部釋義後憑辦，有該次會議記錄附卷
    可稽（外放證物申請案卷第223頁），故華棋公司土資場申
    請設置確實發生都計課簽註「不符土地分區使用」而須請示
    內政部營建署問題存在。參以戊○○陳稱：營建署回函內容
    如何，丙○○沒有告訴我，全由丙○○簽辦，我只在招待丙○○上酒家、KTV飲酒時，請丙○○多幫忙，表明我的錢都
    投資在土資場上，希望能取得核准。後來丙○○表示要華棋
    公司到桃園地院切結，若政府需用土地，華棋公司能無條件
    復原遷址，丙○○即配合在文書簽辦過程，不提華棋公司土
    資場使用地目含有都市計畫住宅區用地（偵6869卷一第228
    正、反頁），核與甲○○證稱：華棋公司土資場申請設置流
    程中，最大問題是華棋土資場有部分土地為都市計畫區之住
    宅用地內。內政部營建署89年8月9日89營署綜字第2590號函
    文「民間申請設置棄土場範圍內夾雜公有地（包含公共設施
    保留地）」，並非指都市計畫區住宅用地（他766卷第217反
    、218頁）。綜上各情，戊○○確實曾於89年7月18日桃園縣
    政府召開土資場設置許可審查會議之後某日，與甲○○共同
    基於行賄之犯意聯絡，由戊○○向丙○○關說，允以招待餐
    飲之不正利益，期使丙○○在華棋公司申請設置過程協助辦
    理，丙○○因而應允之，否則，焉有丙○○於89年9月7日初
    次綜簽過程中，明知華棋公司尚未取得農田水利會之使用同
    意書，竟率然簽呈擬准設置；並將其職務上所掌與華棋公司
    申請土資場案有關之公文、簽辦單、已製作完成之簽呈草稿
    交予戊○○參考，要求戊○○代為製作等悖於常情之情？甚
    且丙○○明知華棋公司尚未獲准固定污染源操作許可證，不
    符合環保局會簽意見，且部分土地之使用分區及編定為「都
    市計畫住宅區」，依內政部營建署上開函釋，亦不得設置土
    資場，竟於89年10月9日、89年12月4日上呈綜簽時，均略而
    不提，若謂丙○○與戊○○、甲○○間無不正利益之約定，
    孰能置信。
(三)甲○○證述：89年底，因遲未取得桃園縣政府工務局核發華
    棋土資場啟用函，我與戊○○、陳正雄曾分別多次至丙○○
    辦公室請丙○○加速簽辦。但當日丙○○向我表示伊心情不
    佳，電腦故障不想簽文。後來我回華棋公司告知戊○○，同
    日下午，我和戊○○再找丙○○，丙○○就寫了手稿交給戊○○，要戊○○代為處理。轉由我攜手稿交趙復中以電腦繕
    打，戊○○則招待丙○○赴桃園市○○路的「嘉年華KTV 」
    飲酒。又戊○○於89年12月初另招待丙○○赴台北北投「牡
    丹莊酒家」飲酒至少2次。因我曾陪同該2人前往，而該2 次
    北投酒家消費是以我設在中國國際商業銀行八德分行支票存
    款帳戶支付。正確支付金額為：於94年4月2日及4月6日分別
    支出29900元（票號PTA0000000）及85700元（票號PTA00000
    00）。核與戊○○證稱：我確實曾招待丙○○至桃園縣桃園
    市○○路「嘉年華KTV 」飲酒，甲○○有陪同去，當日還有
    誰我已忘記。另在桃園縣政府未准華棋土資場啟用時，因丙○○以心情不好，不想工作為由遲延簽辦，我在甲○○建議
    下，帶丙○○去北投「牡丹莊酒家」飲酒。「牡丹莊酒家」
    飲酒費用，係以甲○○所交付之票號PTA0000000支票（8570
    0元），經我背書給付（偵6869卷一第226正、反、227 頁）
    大致相符。且有上開支票之交易明細、支票影本2 紙在卷可
    稽（偵6869卷一第152、206、207頁）。又甲○○於90年4月
    2日提回支票號碼PTA0000000，金額29900元整，90年4月6日
    提回支票號碼PTA0000000，金額85700 元整，經查提出交換
    行及存入帳號分別為桃園信用合作社、帳號00 00000000-0
    、台北國際商業銀行北投分行（已改為永豐商業銀行北投分
    行）、帳號0000000000000 等情，有兆豐國際商業銀行八德
    分行98年7月3 日（98）兆銀八德字第143號函存卷可參（本
    院卷第83頁）。而桃園信用合作社上開帳戶之名義人為丁○○、永豐商業銀行北投分行帳戶之名義人為乙○，分別有桃
    園信用合作社98年7 月15日桃信總字第1138號函、永豐商業
    銀行北投分行98年7月13日永豐銀行北投分行（098）字第00
    010 號函附卷可參（本院卷第81、84頁）。證人乙○到庭證
    稱：伊經營北投牡丹莊飯店，台北國際商業銀行北投分行、
    帳號000000 0000000帳戶係其所有，我們公司規定由帶客人
    來的經理買帳，上開支票應該是別的經理帶客人來消費所支
    付的消費款入我的帳戶。且一般客人到店裡消費所有收回的
    支票都是放在上開帳戶內。客人消費金額通常約2、3萬元（
    本院卷第190正、反、191反頁），證人丁○○證稱：90年間
    ，我在嘉年華KTV擔任1樓餐廳主任，桃園信用合作社帳號00
    00000000-0帳戶係其所有，甲○○上開支票可能是我標到會
    後，會首即嘉年華KTV 員工叫「小咪」或吳先生給我的票，
    我所參加之互助會會員大部分是服務生。如果外務人員收支
    票回來，只要與公司帳務結清前可先挪用支票，再繳現金給
    公司（本院卷第192反至194 頁）。以面額85700元支票確實
    利用曾服務於牡丹莊酒家之乙○永豐商業銀行北投分行帳戶
    兌現，而該帳戶係供牡丹莊酒家所兌現支票使用；且面額29
    900元支票亦係由曾服務於嘉年華KTV之丁○○桃園信用合作
    社帳戶兌現，雖丁○○上開帳戶非供嘉年華KTV兌現支票之
    用，然丁○○既參加由嘉年華KTV員工組成之互助會，並因
    得標而領取會款，而會員大多為嘉年華KTV員工，則由嘉年
    華KTV外務人員收取甲○○簽發給付嘉年華KTV消費款，而由
    該外務人員先予挪用交會款，轉由會首將支票轉交丁○○等
    情，尚非不可能，故甲○○簽發85700元、299 00元支票2紙
    確實係支付戊○○、甲○○因行賄丙○○分別前往北投牡丹
    莊酒店、嘉年華KTV消費之款項無誤。因北投牡丹莊酒店平
    均消費金額為2、3萬元，已如上述，且戊○○自承：1個禮
    拜大約4天上酒店（原審卷三第226頁），甲○○以宴請丙○○至少2次，已如前述，並於本院坦認：牡丹莊酒家結帳時
    ，還把前次消費一起結清（本院卷第155反頁），以罪疑唯
    輕原則，本院認戊○○、甲○○宴請丙○○至牡丹莊酒家2
    次，故甲○○簽發85700元支票另供戊○○交際應酬代價1次
    ，不無可能，尚難以上開支票金額過高認非甲○○簽發供宴
    請丙○○所用。再戊○○雖曾證述：在酒店的帳最長可以簽
    2個月，嘉年華KTV可以簽40天、牡丹莊酒家約1個月（原審
    卷三第226頁），然此與甲○○所陳，支付酒款簽3個月支票
    不符（偵6869卷一第135頁），自難採信。又楊由漢否認曾
    到嘉年華KTV、牡丹莊酒家飲酒；陳台光對嘉年華KTV無印象
    ，牡丹莊酒家有去過，但不能確定丙○○有無參加等情，因
    其等作證時距離案發之89年11月、12月已逾近10年，早已事
    過境遷而無法記憶，亦難據此認戊○○、甲○○未曾於89
    年11月底、12月初宴請丙○○。甲○○早已知悉華棋公司土
    資場部分土地使用分區及編定為「都市計畫住宅區」，係申
    請土資場之最大問題，已如上述，則其行賄丙○○要與華棋
    公司申請土資場核准啟用之時程無涉，尚難認華棋公司土資
    場申請歷時約9個月，而認甲○○無行賄之動機。又戊○○
    曾自丙○○處取得華棋公司申請土資場之相關公文影本，則
    甲○○對於華棋公司土資場申請案件細節應有所掌握，要難
    以核准土資場設置與否、丙○○有無違背職務均非其所能知
    悉，而認無行賄丙○○之意圖，是甲○○所辯，均不足採信
    。
(四)丙○○為建管課技佐，負責承辦土資場申請設置、啟用案件
    等業務，依法就民間申請土資場之設置及啟用，應本於職務
    綜合各會辦單位之簽註意見，並就申請人之申請狀況據實及
    相關法令解釋於簽呈上予以揭露加註，供上級主管綜合參考
    ，俾判斷申請人之申請是否符合相關規定而決定核准與否。
    以戊○○、甲○○均以華棋公司土資場申請案核准前曾宴請
    丙○○，以求丙○○協助華棋公司核准土資場之設置、啟用
    ，則丙○○明知華棋公司尚未獲准固定污染源操作許可證，
    不符合環保局會簽意見，且部分土地之使用分區及編定為「
    都市計畫住宅區」，依內政部營建署89年9 月19日函釋，亦
    不得設置土資場，竟於89年10月9日上呈交由戊○○代為繕
    打之綜簽時，均略而不提，致使桃園縣政府不察而核准華棋
    公司土資場設置，復於89年12月4日再次略而不提而將趙復
    中繕打完成之簽文上呈，終至桃園縣政府同意華棋公司土資
    場之啟用，益證丙○○基於違背職務之行為與其收受喝花酒
    之不正利益，二者間有相當之對價關係，甚為灼然。
(五)上開支票2紙發票日雖係90年4月2日、6日，且甲○○陳稱：
    我開票係以3個月為票期（偵6869卷一第135頁），張蔡證述
    ：牡丹莊酒店規定頭尾3個月要結帳，例如1月底消費，就要
    3月底結帳（本院卷第191反頁），進而反推甲○○、戊○○
    宴請丙○○時間為90年1 月間。然張蔡證稱：因我不做帳，
    只是支票入我戶頭，不知如何結算，亦不知道公司可以累積
    幾次的消費才收帳或有無先墊款的情形（本院卷第191反、1
    92頁），顯然張蔡對於牡丹莊酒家由帶客人來消費之經理如
    何與客人結算、可以累積幾次消費始結算、經理與牡丹莊酒
    家結算有無例外等情，有所不知。且丁○○證述：嘉年華KT
    V通常這個月簽的帳，下個月會去收（本院卷第193反頁）。
    然其亦稱：我不管帳，公司沒有規定帳要多久收回，只要公
    司收帳人員與公司結清即可（本院卷第194 頁），故丁○○
    對於嘉年華KTV 如何與客戶結帳，一無所知。佐以甲○○於
    縣調站已陳明：桃園縣政府核准華棋土資場啟用後，戊○○
    就沒有宴請丙○○，丙○○就在華棋公司土資場陳報桃園縣
    政府各土石方處理案件，百般刁難，所以戊○○才找李家興
    利用民意代表身分，向桃園縣政府工務局施壓（偵6869卷一
    第135 反頁），核與戊○○於縣調站陳稱：華棋土資場獲准
    啟用後，我就沒有招待丙○○，因此，丙○○對日後華棋土
    資場營運的月報表，以華棋土資場的土根本沒進場為由，百
    般刁難（偵6869卷一第228 反頁）大致相符。且李家興有關
    心本案，也有到縣政府，他說這個案子都申請了，土石方月
    報表有很長時間建管課都沒有同意備查，他說土資場都照規
    定申報，為何建管課都不同意備查，亦據范振成陳明在卷（
    原審卷二第274 頁），顯然戊○○、甲○○於華棋公司土資
    場啟用後確實未曾再宴請丙○○，以致丙○○對華棋公司土
    資場月報表均不同意備查，應堪採認。況戊○○、甲○○於
    89年11月底、12月初宴請丙○○，於89年1 月始結算，並簽
    發90年4月間之支票付款，與甲○○所陳，支票開3個月期相
    吻合。是以，戊○○、甲○○宴請丙○○之時間，應以甲○○上開（三）所陳較為可信。至其等事後改以宴請丙○○時
    間在華棋公司土資場啟用後之90年1 月間，此乃事後飾卸之
    詞，核無足取。至甲○○於縣調站時，早已釐清宴請丙○○
    至北投牡丹莊酒家至少2次，並非僅單純1次，故其於本院供
    述：結帳時，還把前次消費一起結清（本院卷第155 反頁）
    ，因戊○○亦經常流連酒家從事公關，故甲○○上開所陳，
    要與常情不悖。另戊○○、甲○○宴請丙○○時間，既在89
    年12月14日桃園縣政府核准華棋公司土資場啟用前，自不發
    生戊○○等人於土資場啟用後，再宴請丙○○而無相當對價
    之問題。
(六)戊○○陳稱：飲酒花費高價因另安排性招待給丙○○；不清
    楚招待丙○○飲酒並安排性招待之目的為何；因為執照下來
    慶祝，邀請丙○○3、4次才來，不是幫忙執照的對價；90年
    3、4月份，招待丙○○去嘉年華KTV 慶祝，因執照核發下來
    ；丙○○好像沒有去嘉年華KTV 、牡丹莊酒店；丙○○好像
    喝了半杯酒就走了（偵6869卷一第227正、反、236頁、原審
    卷三第55、227、232 頁）。甲○○陳述：第1次去牡丹莊，
    沒有認真看丙○○有無在場，第2次去嘉年華KTV，丙○○有
    去，不知道原因為何；我記得執照剛下來時，大家高興請朋
    友去牡丹莊酒家、嘉年華KTV，只有這2次（原審卷三第57、
    259 頁），雖與其等之前所陳齟齬，因其等以行賄之意思，
    宴請丙○○，央請丙○○協助華棋公司土資場設置與啟用，
    丙○○亦因此而為違背職務之行為，核與甲○○簽發上開支
    票2 紙之用途吻合，自不因戊○○、甲○○牽涉己身刑責，
    而有迴避實情無法坦言之詞，捨棄其等所陳與事實相符之證
    詞不採。
三、綜上所述，戊○○、甲○○與丙○○所辯，均不足採信。本
    件事證明確，均應依法論科。
四、論罪科刑
(一)法律修正
  (1)丙○○等人行為後，貪污治罪條例曾先後於90年11月7 日、
    92年2月6日、95年5月30日、98年4月22日經總統公布修正、
    增訂部分條文，惟第4條第1項第5 款關於違背職務收受賄賂
    或其他不正利益未修正。又貪污治罪條例第11條規定不具貪
    污治罪條例第2 條從事公務之人對於公務人員為行賄罪犯行
    所犯行賄罪部分，僅由原來第11條第2項修正為第11條第3項
    ，法定刑度並未變更；而犯行賄罪在偵查或審判中自白者，
    減輕或免除其刑，僅由原來第11條第3項修正為第11條第4項
    ，內容亦未變更，均屬條次之移列，尚無比較新舊法之問題
    。另貪污治罪條例第2條關於行為人身分之規定，已於95年5
    月30日修正公布，自同年7月1日生效施行。修正後貪污治罪
    條例第2 條關於公務員之定義，應適用同日生效施行之修正
    後刑法第10條第2 項立法解釋定之。本件丙○○於行為時，
    擔任建管課技佐，負責土資場申請設置、啟用等業務，依修
    正前貪污治罪條例第2 條規定，其係該條例所規範之「依據
    法令從事公務之人員」；依修正後貪污治罪條例第2 條、修
    正後刑法第10條第2 項規定，其亦係貪污治罪條例所規範「
    公務員」，刑罰規範狀態並無變更，丙○○係公務員，不論
    依修正前貪污治罪條例第2 條前段，或修正後貪污治罪條例
    第2條及修正後刑法第10條第2項規定，有貪污犯罪主體適用
    ，經比較後，新法並無較有利情形，應適用行為時法。從而
    ，本件比較貪污治罪條例第2 條之新舊法規定，新法並未較
    有利於丙○○，依刑法第2條第1項前段規定，應整體適用修
    正前貪污治罪條例相關規定。
  (2)丙○○等人行為後，刑法及罰金罰鍰提高標準條例業經修正
    ，並自95年7月1日生效施行。關於本件：
  修正後刑法第28條已縮小共同正犯範圍，以新法有利於戊○○、甲○○。
  貪污治罪條例法定刑中，有併科新臺幣罰金刑部分，如須適
    用該條文，就併科罰金亦有比較新舊法之必要。刑法第33條
    第5 款有關罰金之最低額度修正後已提高，比較新舊法，以
    舊刑法有利於丙○○等人。
  因貪污治罪條例第17條未規定褫奪公權宣告之期間，該法為
    刑法之特別法，故有關褫奪公權之宣告即應適用刑法第37條
    第2 項規定。又依上開規定，只要係犯該條例之罪，而宣告
    有期徒刑以上之刑者，即應宣告褫奪公權，故新舊法有關褫
    奪公權應受「宣告6個月以上有期徒刑」或「宣告1年以上有
    期徒刑」，而依犯罪之性質認為有褫奪公權之必要者之限制
    部分，即無適用餘地。據此，新舊法有關褫奪公權期間之規
    定，均相同（即均為1 年以上10年以下）。比較新舊法結果
    ，新法並未較有利於丙○○等人，應適舊刑法。
  綜合上開法律修正前、後之比較，以舊刑法對丙○○等人較
    為有利，自應整體適用舊刑法相關規定。
(二)論罪科刑
  (1)核丙○○所為，係犯行為時貪污治罪條例第4條第1項第5 款
    之罪。戊○○、甲○○所為，係犯行為時貪污治罪條例第11
    條第2 項之罪。戊○○、甲○○就關於違背職務之行為，交
    付不正利益予丙○○犯行，有犯意聯絡、行為分擔，為共同
    正犯。戊○○、甲○○雖先後3 次關於違背職務之行為，交
    付不正利益予丙○○；丙○○亦違背職務，3 次收受戊○○
    、甲○○所交付之不正利益，惟其等均屬一犯意接續多次行
    為，侵害一個法益，應為接續犯，均屬單純一罪。丙○○對
    於違背職務之行為，期約不正利益，進而收受不正利益，戊○○、甲○○對丙○○違背職務之行為，期約不正利益，進
    而交付不正利益，則其等期約低度行為分別為收受、交付不
    正利益之高度行為所吸收，不另論罪。又甲○○、戊○○於
    偵查中自白犯行，雖事後以啟用後始慶功而否認犯行，尚不
    影響於偵查中已自白，自得依行為時貪污治罪條例第11條第
    3 項規定，減輕其等刑。
五、原審就丙○○違背職務收受不正利益，戊○○、甲○○對公
    務員關於違背職務之行為交付不正利益，予以論罪科刑，固
    非無見。惟查：(1)原判決事實欄認戊○○、甲○○於華棋公
    司土資場啟用「前」，招待丙○○飲酒。於理由欄以戊○○
    所陳：華棋公司土資場取得桃園縣政府核准啟用「後」，為
    感謝丙○○，就找丙○○到嘉年華KTV飲酒（原判決第4頁倒
    數第7行、第10頁第5行），並認丙○○於89年、90年間確曾
    多次接受戊○○、甲○○之招待前往嘉年華KTV 、牡丹莊酒
    家，因而收受免費飲酒等不正利益（原判決第11頁第18至21
    行），顯然事實與理由矛盾，自有未合。(2)丙○○於89年9
    月7 日綜簽時，華棋公司雖尚未取得農田水利會核准使用桃
    園縣觀音鄉○○段164之7地號土地，因遭蔡宗烈以請「列表
    再會相關單位查明澄清」，退回丙○○另行簽辦，尚難認丙○○此部分所為，亦屬違背職務之行為，原判決誤係屬違背
    職務之行為，稍有未洽。(3)戊○○、甲○○於縣調站即自白
    交付丙○○不正利益，原審漏未就其等減輕其刑，亦有不當
    。(4)中華民國96年罪犯減刑條例業經公布，並自96年7 月16
    日起施行，戊○○、甲○○所犯上開罪行，犯罪時間在96年
    4 月24日以前，合於減刑條件，原審未及審酌適用該條例予
    以減刑，同有未洽。丙○○、戊○○、甲○○上訴均否認犯
    行，檢察官上訴謂量刑過輕，並認丙○○亦有收受賄賂6 萬
    元，雖均無理由（其中收受賄賂、交付賄賂部分，如下述）
    ，惟原判決既有上開可議之處，仍屬無可維持，應由本院將
    原判決關於丙○○收受不正利益犯行；戊○○、甲○○交付
    不正利益犯行均撤銷改判。爰審酌丙○○圖不當飲宴、蠅頭
    小利，而收受不正利益，暨違背職務之程度，犯罪後飾詞狡
    辯，毫無悔改之心；戊○○、甲○○為華棋公司設置土資場
    ，理應以正當手段申辦，竟圖私利而行賄，藐視法紀，暨因
    土資場核准設置啟用因而獲得鉅大不法利益，犯後態度尚可
    ，及其等素行、智識程度、手段、所生之危害等一切情狀，
    分別量處如主文第2、3、4項所示之刑，並依貪污治罪條例
    第17條規定，分別諭知褫奪公權。戊○○、甲○○犯罪時間
    ，在96年4月24日之前，符合依中華民國96年罪犯減刑條例
    減刑規定，爰依法減刑，惟因同條例第14條規定，褫奪公權
    期間不得少於1年，故戊○○、甲○○褫奪公權之從刑部分
    期間仍為1年。至檢察官另就丙○○所收受之不正利益，請
    求依貪污治罪條例第10條第1、2項追繳沒收，惟貪污治罪條
    例第10條規定應予追繳沒收者，係以被告貪污所得之財物為
    限，而「不正利益」既無明文規定，自不能包括在內（最高
    法院著有74年台上字第1355號判例意旨參照），故丙○○所
    收受之不正利益，自無從為追繳沒收之諭知，附此敘明。
六、不另為無罪諭知部分
(一)公訴意旨另以：丙○○基於違背職務收受賄賂之犯意，戊○○、甲○○基於對丙○○關於違背職務之行為交付賄賂之犯
    意，違背華棋公司對伊等任用之意旨，在華棋公司土資場啟
    用後，於90年2 月10日戊○○開車載送甲○○，並搭載不知
    情之股東褚祥泰2 人，同赴桃園市○○路丙○○住處附近，
    交付6 萬元賄款予丙○○收受，因認戊○○、甲○○共同犯
    行為時貪污治罪條例第11條第2項、第1項非公務員對公務員
    關於違背職務之行為交付賄賂罪及刑法第342條第1項背信罪
    ；丙○○涉犯貪污治罪條例第4條第1項第5 款違背職務收賄
    罪云云。
(二)公訴人認丙○○、戊○○、甲○○涉犯上開犯行，無非以甲○○、證人褚祥泰之調查筆錄、戊○○於華棋土資場扣押物
    DREAM COMETURE筆記本第4頁記載：「請松哥6萬元」等為主
    要論據。
(三)按犯罪事實應依證據認定之，無證據不得推定其犯罪事實；
    又不能證明被告犯罪者，應諭知無罪之判決，刑事訴訟法第
    154條第2項、第301條第1項分別定有明文。而所謂認定犯罪
    事實之證據，係指足以認定被告確有犯罪行為之積極證據而
    言，該項證據自須適合於被告犯罪事實之認定，始得採為斷
    罪資料，又苟未能發現相當證據或證據不足以證明，自不能
    以推測或擬制之方法，以為裁判基礎，故被告否認犯罪事實
    所持之辯解，縱屬不能成立，仍非有積極之證據足以證明其
    犯罪行為，不能遽為有罪之認定，此觀諸最高法院29年上字
    第3105號、40年台上字第86號及30年上字第1831號判例要旨
    自明。
(四)訊據丙○○、戊○○、甲○○均堅詞否認有何收賄及行賄之
    犯行。丙○○辯稱：伊住處在大業路，戊○○在春日路下車
    ，不可能在數分鐘內來回，交付上開賄款予伊等語。戊○○
    、甲○○辯稱：未曾交付6萬元予丙○○等語。經查：
  (1)戊○○對於筆記本記載「請松哥6 萬元」，先後以記不清楚
    用途；松哥是五股流氓；不記得90年農曆年間，有代替丙○○清償6 萬元賭債；是我簽酒帳要去還，騙甲○○及褚祥泰
    才這樣記（他766卷第214頁、偵6869卷一第74、227反、236
    頁、原審卷三第55、224、225頁），則上開記載實情為何，
    尚難遽論。又甲○○於縣調站供稱：筆記本記載「請松哥6
    萬元」，係在去年農曆年間，戊○○開車載我到桃園市○○
    路附近，戊○○稱有事下車，隔天戊○○才向我表示，是丙○○賭博輸錢，向戊○○要了6 萬元清償賭債，戊○○當天
    就送現金過去，而戊○○記載該筆6萬元支出日期為90年2月
    10日約在農曆年間等語（偵6869卷一第135 頁）。褚祥泰於
    縣調站稱：90年農替年間，確有甲○○所言之事。是戊○○
    停車後，拿了裝有6 萬元小公文袋走入巷子，留在車上的甲○○告訴我的等語（偵19252卷三第158頁）。惟因其等並未
    親眼目睹戊○○確實將6 萬元交予丙○○，甲○○係聽聞戊○○陳述，褚祥泰係聽聞甲○○轉述，自難以其等所證，認
    戊○○確有交付6 萬元予丙○○。況扣案筆記本之記載係戊○○個人之記載，戊○○既已否認上開記載之真實性，自難
    僅憑戊○○前後不一之陳述及甲○○、褚祥泰陳述有關戊○○是否有交付6萬元之傳聞證述，率認戊○○有交付6萬元予
    丙○○。此外，復查無其他證據足認戊○○有交付任何金錢
    與丙○○，是檢察官所舉證據尚不足為認定丙○○、戊○○
    、甲○○間有何收賄及行賄犯行。
  (2)按背信罪之成立，以處理他人事務之人，有圖自己或第三人
    得不法利益，或圖加損害於本人之意思，而故為違背其任務
    之行為為要件（最高法院22年上字第3537號判例要旨參照）
    。因本件既難認定戊○○已將6 萬元持交丙○○，則戊○○
    、甲○○有無圖自己或第三人得不法利益，致使華棋公司因
    此受有損害，尚難認定。揆諸前揭判例要旨，自與背信罪之
    構成要件不合。
(五)公訴意旨起訴丙○○、戊○○、甲○○所涉上開違背職務分
    別收受6萬元、交付6萬元與上開論罪科刑犯行間之關係雖未
    加敘明。惟依起訴書所載，應認丙○○所涉違背職務收受6
    萬元賄賂枝行為，與其前揭論罪科刑關於違背職務行為，收
    受不正利益犯行間，為單純一罪；戊○○、甲○○所涉上開
    交付6 萬元賄賂之行為，與前揭論罪科刑關於違背職務交付
    不正利益犯行間，為單純一罪；且戊○○、甲○○所涉上開
    背信行為與前揭論罪科刑關於違背職務行為，交付不正利益
    犯行間，有行為時刑法第55條方法目的之牽連犯關係，屬裁
    判上一罪，爰就此等部分行為，均不另為無罪之諭知。
據上論斷，應依刑事訴訟法第369條第1項前段、第364條、第299
條第1項前段，92年2月6日修正前貪污治罪條例第4條第1項第5款
、第11條第2項、第3項、第17條，刑法第2條第1項、第11條前段
、修正前第28條、第37條第2項、第3項，中華民國96年罪犯減刑
條例第第2條第1項第3款、第7條、第14條，判決如主文。
本案經檢察官柯麗鈴到庭執行職務。
中    華    民    國    99    年     3    月    31    日
                  刑事第二庭審判長法  官 洪光燦
                                  法  官 楊照男
                                  法  官 李麗玲
以上正本證明與原本無異。
如不服本判決，應於收受送達後10日內向本院提出上訴書狀，其
未敘述上訴之理由者並得於提起上訴後10日內向本院補提理由書
（均須按他造當事人之人數附繕本）「切勿逕送上級法院」。
                                  書記官 廖婷璇
中    華    民    國    99    年     3    月    31    日
附錄本案論罪科刑法條全文：
貪污治罪條例第4條
有下列行為之一者，處無期徒刑或十年以上有期徒刑，得併科新
台幣一億元以下罰金：
一  竊取或侵占公用或公有器材、財物者。
二  藉勢或藉端勒索、勒徵、強占或強募財物者。
三  建築或經辦公用工程或購辦公用器材、物品，浮報價額、數
    量、收取回扣或有其他舞弊情事者。
四  以公用運輸工具裝運違禁物品或漏稅物品者。
五  對於違背職務之行為，要求、期約或收受賄賂或其他不正利
    益者。
前項第一款至第四款之未遂犯罰之。
行為時貪污治罪條例第11條
對於第二條人員，關於違背職務之行為，行求、期約或交付賄賂
或其他不正利益者，處一年以上七年以下有期徒刑，得併科新台
幣三百萬元以下罰金。
不具第二條人員之身分而犯前項之罪者，亦同。
犯前二項之罪而自首者，免除其刑；在偵查或審判中自白者，
減輕或免除其刑。

司法院資訊處製作；財團法人民間司法改革基金會備份。
